【裁判字號】    95,上易,123
【裁判日期】    950919
【裁判案由】    分割共有物
【裁判全文】
臺灣高等法院臺中分院民事判決         95年度上易字第123號
上  訴  人  甲○○
訴訟代理人  呂勝賢律師
            丙○○
            戊○○
            乙○○
被 上 訴人  丁○○
訴訟代理人  黃嘉明律師
上列當事人間請求分割共有物事件，上訴人對於中華民國95年2
月17日臺灣臺中地方法院第一審判決（94年度訴字第2220號），
提起上訴，本院於95年9月5日言詞辯論終結，茲判決如下：
    主  文
原判決關於分割方法，暨訴訟費用之裁判均廢棄。
兩造共有坐落台中縣神岡鄉○○○段后寮段29之243地號，地目
田，面積1846平方公尺土地准予分割如附圖乙案所示：C部分面
積369平方公尺分歸被上訴人丁○○所有，D部分1477平方公尺分
歸上訴人甲○○、丙○○、戊○○、乙○○依應有部分各四分之
一比例保持共有。
被上訴人丁○○應補償上訴人甲○○、丙○○、戊○○、乙○○
如附表(二)所示之金額。
第一、二審訴訟費用由兩造按應有部分之比例負擔。
    事  實
一、本件分割共有物訴訟其訴訟標的對於全體各共有人必須合一
    確定，雖僅由上訴人甲○○一人聲明上訴，但其效力應及於
    同造未上訴之丙○○、戊○○、乙○○三人，爰將其三人併
    列為上訴人。又其三人經合法通知，未於言詞辯論期日到場
    ，核無民事訴訟法第386條各款所列事由，爰依被上訴人之聲
    請，由其一造辯論而為判決，均先此明。
二、被上訴人主張：坐落台中縣神岡鄉○○○段后寮小段29-243
    號、地目田、面積1846平方公尺土地（下稱系爭土地）係兩
    造繼承取得共有，應有部分各為5分之1；又兩造並無不分割
    協議之約定，且無因使用目的不能分割之情事因無法達成分
    割協議，爰依法訴請分割共有物。又因系爭土地上有門牌號
    碼台中縣神岡鄉○○路247巷45號保存登記建物（下稱系爭
    保存登記建物），而該建物現為上訴人等人所經營之佳浩實
    業有限公司使用中，為免將來再次訴請拆屋還地，請求依如
    附圖所示乙案分割，由伊取得C部分之土地等情，爰提起本
    件訴訟，求為就系爭土地應按附圖乙案所示分割方式為原物
    分割之判決。
三、上訴人則以：伊等均同意分割，且伊等四人願維持共有之關
    係，惟不同意被上訴人所提之分割方案，蓋系爭土地上尚有
    845建號建物坐落其上，該建物係兩造5人所共有，持分各
    1/5，若依被上訴人主張之分割方案為分割，該845建號建物
    基地即全部坐落於分割方案乙由甲○○、乙○○、戊○○、
    丙○○4人所分得之D部份，而全部未坐落在丁○○所分得之
    C部分，該845建號建物被上訴人丁○○亦有持分1/5，卻完
    全不負擔該建物坐落基地之土地，亦即被上訴人丁○○持分
    1/5之建物，其所坐落之基地竟完全由上訴人及視同上訴人
    等4人提供，此實有嚴重不公平。而依分割方案甲，該845建
    號房屋基地坐落於A、B部分，其基地坐落於A部分僅不到10
    坪，丁○○分得分割方案甲之A部分土地，共同負擔845建號
    房屋基地方屬公平，至分割方案甲、乙兩案之分割方式，有
    土地價差，由當事人間互相找補，亦已足補其間之差價。又
    按，依上訴人上訴聲明所主張採取之附圖分割方案甲案為分
    割，並不影響兩造所分得土地之完整性，於土地經濟利用上
    實無影響，至於兩造所共有之其上建物，坐落兩造分割後所
    得之土地，乃係有權占有，並無拆除建物之問題，是採取甲
    案或乙案，於土地使用現況、相鄰情形、土地使用之經濟利
    益及全體共有人利益考量等情，並無差別，惟於公平性則唯
    有採甲案一途，若採乙案則完全僅有利被上訴人丁○○一方
    ，而不利上訴人等，有違公平原則。為此，上訴人主張分割
    方案如附圖分割方案甲案，始為合法妥適等語，資為抗辯。
四、原審法院審理後，斟酌兩造之主張及攻擊防禦方法之結果，
    認系爭土地以依被上訴人所主張如附圖所示B分割方案為分
    割，且兩造間無庸互為補償為適當，而認被上訴人之訴為有
    理由，依附圖所示方案為裁判分割。上訴人不服，提起上訴
    ，上訴聲明求為判決：(一)原判決廢棄；(二)兩造共有系爭土地
    准予分割如附圖甲案所示 (A)部分面積369平方公尺歸被上
    訴人丁○○所有；(B)部分面積1477平方公尺歸上訴人甲○
    ○及丙○○、戊○○、乙○○依應有部分各4分之1比例保持
    共有。(三)一、二審訴訟費用由被上訴人負擔。被上訴人則答
    辯聲明求為判決駁回上訴人之上訴。
五、本件兩造不爭執事件：
  (一)坐落台中縣神岡鄉○○○段后寮小段29-243地號土地、面積
    1846平方公尺為兩造因繼承取得共有，應有部分各5分之1。
  (二)系爭土地上有2層樓水泥建造之保存登記建物（即門牌號碼
    台中縣神岡鄉○○路247巷45號）為兩造有共，應有部分各5
    分之1，另該建物三樓為加蓋之鐵皮屋，而系爭土地上尚有
    未辦保存登記之鐵皮屋，目前均為上訴人使用中。
六、法院之判斷：
  (一)按各共有人，得隨時請求分割共有物。但因物之使用目的不
    能分割或契約訂有不分割之期限者，不在此限。又共有物之
    分割，依共有人協議之方法行之。分割之方法，不能協議決
    定者，法院得因任何共有人之聲請，以原物分配於各共有人
    民法第823條第1項、第824條第1項、第2項第1款分別定有明
    文。經查，本件系爭土地為兩造共有，應有部分各5分之1，
    且無不能分割之情形，兩造亦無不分割之特約，並就分割方
    法未能達成協議等情，既為兩造所不爭執，則被上訴人依共
    有物分割請求權，訴請裁判分割系爭土地，揆諸前揭說明，
    自無不合。
  (二)次按法院裁判分割共有物，須斟酌各共有人之利害關係、使
    用情形、共有物之性質及價值、經濟效用、符合公平經濟原
    則，其分割方法始得謂為適當，最高法院91年台上字第805
    號判決意旨可資參照。經查：
  1.系爭土地編定為特定農業區，使用地類別為農牧用地，南側
    臨台中縣神岡鄉○○路247巷馬路，其中如原審法院94年11
    月10日勘驗筆錄附圖所示：(1)該土地西側、北側、東側有如
    該勘驗筆錄附圖所示A、B、D之未辦保存登記鐵皮工廠，目
    前為上訴人使用中；(2)該土地靠近東側有如該勘驗筆錄附圖
    所示C之門牌號碼台中縣神岡鄉○○路247巷45號建物，目前
    為上訴人使用中；(3)其餘為空地等情，為兩造所不爭執，並
    經原審法院會同台中縣清水地政事務所地政人員至現場勘驗
    屬實，製有勘驗筆錄在卷可憑。
  2.又按分割共有物係以消滅共有關係為目的，故法院於裁判分
    割共有土地時，除因該土地內部分土地之使用目的不能分割
    （如共同使用之道路）或部分共有人明示仍願維持共有關係
    等情形外，應將土地分配與各共有人單獨所有，不得創設新
    的共有關係，最高法院91年度台上字第1795號判決意旨可資
    參照。查本件上訴人4人均表示分割後願繼保持共有，依上
    開說明，自應依其意願，於分割後按應有部分各4分之1之比
    例繼續保持共有關係。
  3.又上訴人4人雖主張系爭土地上有建物，為免影響建物利用
    ，應採如附圖所示甲案分割云云。惟依附圖所示，若採甲案
    分割，被上訴人分得之A部分過於狹長，不利其將來分得土
    地之使用，且該部分有門牌號碼台中縣神岡鄉○○路247巷
    45號保存登記建物占用，其面積達30平方公尺，而該建物現
    為上訴人使用一節，既為兩造所不爭執，若採甲案，勢將造
    成被上訴人就該建物占用部分另請求拆屋還地而再引起訟爭
    ，是上訴人主張如附圖所示甲案之分割方法顯不可採。另採
    附圖所示乙案之分割方式，被上訴人分得系爭土地西側如附
    圖所示乙案C部分較完整而利於使用，且依該方案，被上訴
    人分得之土地上雖有上訴人目前使用之廠房占用部分，惟該
    廠房係屬未保存登記建物，其價值亦較低，對上訴人之損失
    範圍較小，且上訴人於原審法院履勘現場測量時，業已表示
    ：若測量結果，被上訴人依甲案分得之土地有系爭保存登記
    建物占用時，其同意依乙案分割等情（見原審卷94年11月10
    日勘驗筆錄），上訴人復於原審法院審理中表示：若被上訴
    人同意將其就系爭保存登記建物之應有部分5分之1出賣給伊
    等，伊等則同意採乙案等語（見該院94年12月26日言詞辯論
    筆錄），顯見上訴人對採乙案亦不反對；又依附圖所示乙案
    之分割方法，兩造分得之土地均面臨台中縣神岡鄉○○路24
    7巷馬路，並無袋地之情形。是本院參酌兩造提出之分割方案
    、系爭土地使用現況、相鄰情形、土地使用之經濟利益及全
    體共有人利益考量等情，認兩造之應有部分既均為5分之1，
    為達分割後土地之真正有效利用及維持其完整性，且對系爭
    土地上建物拆除之損害較小，自應採取如附圖乙案所示之分
    割方法，由被上訴人取得其中C部分，上訴人4人取得其中D部
    分，最為公平適當。
  4.又按法院裁判分割共有物，如依原物數量按應有部分之比例
    分配，其價值顯不相當者，自應依其價值按應有部分之比例
    定其分配，方屬公平（最高法院72年度台上字第829號判決
    參照）。查本件系爭土地，其南側臨台中縣神岡鄉○○路
    247巷馬路，該247巷道路可與國道4號（即東西向快速道路
    ）交流道相銜，區○○○○○路房屋一樓始有商業活動，是
    系爭土地以臨該巷道部分價值較高，約每坪新台幣（下同）
    16,000元，裡地價值則約每坪12,000元，此有華聲企業發展
    鑑定顧問有限公司之鑑定報告乙件就此分詳甚詳在卷可稽，
    是依附圖乙方案所示方法分割後，各共有人分得之土地價值
    ，將因其位置之不同，而有高低，依上開說明自應以金錢相
    互補償。關於補償之金額，經本院囑託華聲公司鑑價之結果
    ，各共有人依附圖乙分割方案分得之土地價值與應有部分應
    有部分價值增減價額如附表(一)所示，據此計算各共有人應相
    互補償之金額如附表(二)之所示，並據以判命補償。
七、綜上所述，本院認依附圖乙方案分割，並依附表(二)為補償為
    適當。原審判命依附圖乙方案分割，固非無見，惟其未經鑑
    價，擅認各共有人所分得之土地價值無差價，而未依各共有
    人分割價值之高低而命相互補償，尚非公允，即有未洽。上
    訴意旨指摘原判決不當，求予廢棄改判，為有理由，爰予廢
    棄改判如上。
八、本件事證已臻明確，兩造其餘之攻擊防禦方法，與判決基礎
    之事實及結果並無影響，爰不予一一論列。
九、末按分割共有物事件，本質上並無訟爭性，兩造本可互換地
    位，由任一共有人起訴請求分割，均無不可；本件兩造之訴
    或上訴雖各有理由，但如由被上訴人負擔全部費用，顯有失
    公平，是本院酌量兩造之情形，認訴訟費用宜由各當事人依
    原應有部分比例分擔，併此明。
十、據上論結，本件上訴為有理由，依民事訴訟法第463條、第
    385條第1項前段、第450條、第78條、第85條第1項、第81條
    ，判決如主文。
中    華    民    國    95    年    9     月    19    日
                    民事第五庭審判長法  官    黃斐君
                                    法  官    古金男
                                    法  官    朱  樑
以上正本係照原本作成。
兩造均不得上訴。
                                    書記官    陳俞豪
中    華    民    國    95    年    9     月    19    日
                                                      Ｄ
  附 表 (一)
 各   共   有   人   增   減   差   額   分   析   表
┌────┬────────────────┬────────────────┐
│        │          甲  案                │             乙  案             │
│所有權人├─────┬─────┬────┼─────┬─────┬────┤
│        │ 分割價值 │持分價值  │  減差值│ 分割價值 │ 持分價值 │增滅差值│
├────┼─────┼─────┼────┼─────┼─────┼────┤
│ 丁○○ │1,575,420 │1,641,645 │-66,225 │1,747,924 │1,641,645 │ 106,279│
├────┼─────┼─────┼────┼─────┼─────┼────┤
│ 甲○○ │1,658,203 │1,641,646 │ 16,557 │1,615,077 │1,641,646 │ -26,569│
├────┼─────┼─────┼────┼─────┼─────┼────┤
│ 丙○○ │1,658,202 │1,641,646 │ 16,556 │1,615,076 │1.641,646 │ -26,570│
├────┼─────┼─────┼────┼─────┼─────┼────┤
│ 戊○○ │1,658,202 │1,641,646 │ 16,556 │1,615,076 │1.641,646 │ -26,570│
├────┼─────┼─────┼────┼─────┼─────┼────┤
│ 乙○○ │1,658,202 │1,641,646 │ 16,556 │1,615,076 │1.641,646 │ -26,570│
├────┼─────┼─────┼────┼─────┼─────┼────┤
│合    計│8,208,229 │8,208,229 │      0 │8,208,229 │8,208,229 │       0│
└────┴─────┴─────┴────┴─────┴─────┴────┘
  附 表 (二)
             各共有人相互補償金額配賦表（乙案）
                各共有人相互補償金額配賦表
┌──────┬──────┬──────┬──────┬──────┬────┐
│            │  甲○○    │   丙○○   │  戊○○    │  乙○○    │ 合   計│
│            │（-26,569） │（-26,570） │（-26,570） │（-26,570） │        │
├──────┼──────┼──────┼──────┼──────┼────┤
│   丁○○   │            │            │            │            │106,279 │
│（+106,279）│  26,569    │   26,570   │  26,570    │   26,570   │        │
├──────┼──────┼──────┼──────┼──────┼────┤
│            │            │            │            │            │        │
│   合   計  │  26,569    │   26,570   │  26,570    │   26,570   │106,279 │
└──────┴──────┴──────┴──────┴──────┴────┘


司法院資訊處製作；財團法人民間司法改革基金會備份。
